【裁判字號】    91,訴,1995
【裁判日期】    920612
【裁判案由】    限制出境
【裁判全文】
臺北高等行政法院判決                            九十一年度訴字第一九九五號
                              .
    原      告  甲○○
    被      告  財政部
    代  表  人  乙○（部長）
    訴訟代理人  丁○○
                丙○○
右當事人間因限制出境事件，原告不服行政院中華民國九十一年三月二十七日院臺訴
字第○九一○○八二四七三號訴願決定，提起行政訴訟，本院判決如左：
    主  文
原告之訴駁回。
訴訟費用由原告負擔。
    事  實
一、事實概要：
    原告為元富海產有限公司（下稱元富公司）負責人，該公司因欠繳八十五年、八
    十六年營業稅（含滯納金、滯納利息）及罰鍰計新台幣（以下同）一八五、四一
    六、七八四元，經高雄市稅捐稽徵處以其欠繳稅款已達限制欠稅人或欠稅營利事
    業負責人出境實施辦法（下稱限制出境實施辦法）第二條第一項規定，報由被告
    函請內政部警政署入出境管理局限制原告出境，原告不服，提起訴願，經遭決定
    駁回，遂向本院提起行政訴訟。
二、兩造聲明：
  (一)原告聲明：
    訴願決定及原處分均撤銷。
  (二)被告聲明：
    1.駁回原告之訴。
    2.訴訟費用由原告負擔。
三、兩造之爭點：被告依限制出境實施辦法第二條第一項規定，限制原告出境，是否
    有合法有據？
  (一)原告主張之理由：
    1.按營利事業欠稅達一百萬元以上者，依據限制出境實施辦法第二條第一項，得
      由被告函請內政部入出境管理局限制負責人出境，此一因構成要件該當（欠稅
      一百萬元以上）而涵攝法律效果（限制出境）之「涵攝過程」並無疑問，原告
      亦知，故原告並非爭執前揭限制出境實施辦法之涵攝適用過程。原告所爭者，
      限制出境之構成要件即元富公司之欠稅本身乃出於不當之行政處分而來，換言
      之，原告認為元富公司依法根本不應遭受海關欠稅認定之處分，則不論爾後之
      高雄市稅捐稽徵處所認定之違漏營業稅處分或被告依據高雄市稅捐稽徵處函報
      而函請限制原告出境之處分，均失其基礎而同屬不當。
    2.查元富公司所以受核定違漏營業稅之處分，乃導源於台北、高雄關稅局認為元
      富公司進口龍蝦有高價低報事實而構成逃漏關稅等情，亦即本案元富公司欠繳
      營業稅乃根據海關之處分而來。次查，海關所以認定元富公司逃漏進口關稅，
      乃因當時元富公司進口龍蝦均依向來慣例以每公斤六美元之買價報關，海關調
      查後認與實際進口買價不符，故認元富公司高價低報構成逃漏關稅。惟本案發
      生前，全國龍蝦進口業者均依循慣例以每公斤六美元作進口報關，海關對此知
      之甚詳，長期以來未聞海關對此報關價格有何意見，龍蝦進口業者自然認為海
      關就此報關慣例有所默示，海關默許此等報關慣例或乃因慮及龍蝦進口高關稅
      壁壘規定之不合理，為使合法龍蝦進口業者有合理的生存空間，故有此等政策
      執行面的調整裁量。詎料八十六年間元富公司被檢舉高價低報進口關稅，以致
      海關對元富公司作出前述逃漏關稅行政處分及追究刑責等動作，隨後，海關即
      邀業界開說明會，調整龍蝦價格為每公斤二一○元報關。由此更可知，元富公
      司遭海關處分前，確有海關默許全國龍蝦進口統一報價之慣例一事，否則海關
      不須在事後邀業者開說明會調高報關價格。元富公司於逃漏關稅一案之刑事程
      序中一再主張此情，惟法院認為元富公司未能舉證證明關稅人員知情默許一事
      ，而認元富公司所辯與常情有違，不可採信。雖然元富公司極力陳明司法機關
      應盡職權調查義務以協助舉證能力不足之刑事被告釐清事實，卻仍不為法院接
      受。至九十年六月底，原告取得六份調閱自海關的其他龍蝦進口業者之進口報
      單，該六份報單均係本案發生前所作，單上顯示龍蝦報關價格均為每公斤六美
      元，由此顯示，海關不可能對所有業者均以六美元報關一事不知情，足證海關
      對全國龍蝦業者進口統一報關價格知情默許，亦即，確實有海關默許之每公斤
      六美元報關慣例存在。
    3.按行政法之一般法律原則中，向來即有誠信原則與禁反言原則，即行政機關為
      行政行為應秉持誠實與信用，不可出爾反爾，而現行之行政程序法第八條更已
      將此原則納入實證法律規定。海關長期以來知情默示龍蝦進口業者以每公斤六
      美元報關，導致元富公司於八十二年入行之初習悉此一慣例時，自然以為並信
      賴海關作為進口報關執行單位當然有此一政策執行裁量權，於是數年來乃依此
      慣例報關，至八十六年之前向無問題，加深元富公司對報關慣例之信賴。詎料
      八十六年間突遭檢舉，海關竟棄其所默示之報關慣例於不顧，以元富公司實際
      交易價格並非每公斤六美元為由，追究元富公司逃漏關稅之責任，當初是海關
      默示的報關慣例，後來又認定逃漏關稅，因此關稅局的處分違反誠信及禁反言
      原則，應為違法之行政處分，則依據關稅局的違法處分所作成的高雄市稅捐稽
      徵處的追繳營業稅與罰鍰等處分，自難謂為合法，應予撤銷，連帶使限制出境
      處分因構成要件不該當而違法，亦應予撤銷。
    4.訴願決定雖謂追繳營業稅與罰鍰處分因元富公司未於法定期間內提出復查而告
      確定，惟當時因原告未在國內，且該等處分作出前後，元富公司正在進行刑事
      訴訟程序，苦於無法取得證明海關知情之證據，以致未能在法定復查時間內提
      起救濟，導致高雄市稅捐稽徵處該等處分因而確定，並非原告認該等處分合法
      無誤。按行政程序法第一百一十七條規定，違法行政處分於法定救濟期間經過
      後，原處分機關或上級機關仍得依職權撤銷；再按同法第一百二十八條規定，
      行政處分於法定救濟期間經過後有法定事由者，得向行政機關申請撤銷、廢止
      或變更之。可知行政處分即使已告確定，亦非即不能再行變動，對元富公司之
      漏稅認定處分既有違法不當之處，應撤銷該等漏稅之認定，否則固執於不合理
      的龍蝦進口關稅法令，實對龍蝦進口業者造成莫大之不公。
  (二)被告主張之理由：
    1.按「納稅義務人欠繳應納稅捐達一定金額者，得由司法機關或財政部，函請內
      政部入出境管理局，限制其出境；其為營利事業者，得限制其負責人出境。」
      及「滯納金、利息、滯報金、怠報金、短估金及罰鍰等，除本法另有規定者外
      ，準用本法有關稅捐之規定。」為稅捐稽徵法第二十四條第三項前段及第四十
      九條前段所明定。次按「在中華民國境內居住之個人或在中華民國境內之營利
      事業，其已確定之應納稅捐或關稅逾法定繳納期限尚未繳納，其欠繳稅款及已
      確定之罰鍰單計或合計，個人在新臺幣五十萬元以上，營利事業在新臺幣一百
      萬元以上者，由稅捐稽徵機關或海關報請財政部函請內政部入出境管理局限制
      該欠稅人或欠稅營利事業負責人出境。」為限制出境實施辦法第二條第一項所
      規定。
    2.原告為元富公司負責人，該公司因欠繳八十五年、八十六年營業稅（含滯納金
      、滯納利息）及罰鍰計一八五、四一六、七八四元，應納稅額繳款書經高雄市
      稅捐稽徵處前鎮分處合法送達，納稅義務人逾限繳期限未繳。由於該滯欠稅款
      已達首揭限制欠稅營利事業負責人出境金額標準，高雄市稅捐稽徵處乃依前揭
      規定函報被告轉請內政部警政署入出境管理局限制原告出境，揆諸首揭規定，
      並無違誤。
    3.查高雄市稅捐稽徵處業將元富公司所欠繳上開八十五年、八十六年營業稅及罰
      鍰之繳款書等合法送達該公司，因該公司逾期未繳，亦未依據稅捐稽徵法第三
      十五條規定於法定期間內提出復查，則該欠繳稅款應已確定，且由於滯欠稅款
      已達首揭限制欠稅營利事業負責人出境之金額標準，是以，高雄市稅捐稽徵處
      乃依規定函報被告以九十年十月二十四日台財稅字第○九○○○九二九五三號
      函請內政部警政署入出境管理局限制原告出境，揆諸首揭規定，並無違誤。至
      被告九十年十月二十四日台財稅字第○九○○○九二九五三號函，係依據稅捐
      稽徵法第二十四條第三項規定函請內政部警政署入出境管理局限制原告出境，
      自應以該函為原行政處分，且該處分並無違法，而元富公司逃漏營業稅與罰鍰
      等處分，因係屬實體審查，核非本案審究範圍，併予指駁，訴訟理由自非可採
      。
    理  由
甲、程序方面：
    本件被告機關代表人於原告起訴時為李庸三，嗣變更為乙○，茲據新任代表人具
    狀聲明承受訴訟，核與行政訴訟法第一百八十一條規定並無不合，應予准許，合
    先敘明。
乙、實體方面：
一、原告為元富公司負責人，該公司因欠繳八十五年、八十六年營業稅（含滯納金、
    滯納利息）及罰鍰計一八五、四一六、七八四元，經高雄市稅捐稽徵處以其欠繳
    稅款已達限制出境實施辦法第二條第一項規定，報由被告函請內政部警政署入出
    境管理局限制原告出境，原告不服，提起訴願，經遭決定駁回之事實，有被告九
    十年十月二十四日台財稅字第○九○○○九二九五三號函及行政院九十一年三月
    二十七日院臺訴字第○九一○○八二四七三號訴願決定書在卷可憑，堪信為真實
    。本件之爭點應為被告依限制出境實施辦法第二條第一項規定，限制原告出境，
    是否有合法有據？
二、按「納稅義務人欠繳應納稅捐達一定金額者，得由司法機關或財政部函請內政部
    警政署入出境管理局限制其出境。」、「滯納金、利息、滯報金、感報金、短估
    金及罰鍰等，除本法另有規定者外，準用本法有關稅捐之規定。」分別為稅捐稽
    徵法第二十四條第三項前段、第四十九條前段所明定。次按「在中華民國境內居
    住之個人或在中華民國境內之營利事業，其已確定之應納稅捐或關稅逾法定期限
    尚未繳納，其欠繳稅款及已確定之罰鍰單計或合計，個人在新台幣五十萬元以上
    ，營利事業在新台幣一百萬元以上者，由稅捐稽徵機關或海關報請財政部函請內
    政部入出境管理局限制該欠稅人或欠稅營利事業負責人出境。」為限制出境實施
    辦法第二條第一項所明定。
三、本件原告為元富公司負責人，該公司因欠繳八十五年及八十六年之營業稅、滯納
    金、滯納利息及罰鍰計一八五、四一六、七八四元，逾期未繳納並均已告確定，
    有卷附限制出境案件戶籍資料及欠稅情形明細表、高雄市稅捐稽徵處九十年四月
    二十四日高市稽法字第二八五０四號處分書、核定稅額繳款書在卷可稽，並為原
    告所不爭執（參見九十二年五月二十九日言詞辯論期日筆錄）。原告雖主張關稅
    局的處分違反誠信及禁反言原則，應為違法之行政處分，依據關稅局的違法處分
    所作成的高雄市稅捐稽徵處的追繳營業稅與罰鍰等處分，難謂為合法，應予撤銷
    ，連帶使限制出境處分因構成要件不該當而違法，亦應予撤銷云云。但查，上開
    元富公司因欠繳八十五年及八十六年之營業稅、滯納金、滯納利息及罰鍰計一八
    五、四一六、七八四元之處分既均因元富公司未提起行政救濟均告確定，已如前
    述，原告於本件再就該等處分是否違法一事爭執，自屬無據。而原告所稱當時因
    原告未在國內，且該等處分作出前後，元富公司正在進行刑事訴訟程序，苦於無
    法取得證明海關知情之證據，以致未能在法定復查時間內提起救濟，導致高雄市
    稅捐稽徵處該等處分因而確定，並非原告認該等處分合法無誤一節，均屬另案處
    分是否妥適問題。本件關於元富公司因欠繳八十五年及八十六年之營業稅、滯納
    金、滯納利息及罰鍰計一八五、四一六、七八四元之處分既經確定，且迄未變更
    ，原告為元富公司之負責人，且元富公司欠繳之營業稅、滯納金、滯納利息及罰
    鍰已逾一百萬元，則被告依限制出境實施辦法第二條第一項限制原告出境，經核
    於法並無不合，訴願決定予以維持，亦屬妥適。從而，被告主張前詞，聲請撤銷
    訴願及原處分，為無理由，應予駁回。
據上論結，本件原告之訴為無理由，爰依行政訴訟法第九十八條第三項前段，判決如
主文。
中      華      民      國    九十二    年      六      月     十二     日
                           臺 北 高 等 行 政 法 院  第三庭
                                             審判長 法  官  姜素娥
                                                    法  官  林文舟
                                                    法  官  陳國成
右為正本係照原本作成。
如不服本判決，應於送達後二十日內向本院提出上訴狀並表明上訴理由，如於本判決
宣示後送達前提起上訴者，應於判決送達後二十日內補提上訴理由書（須按他造人數
附繕本）。
中      華      民      國    九十二    年      六      月     十三     日
                                                    書記官  王英傑


司法院資訊處製作；財團法人民間司法改革基金會備份。
